【裁判字號】    89,上訴,648
【裁判日期】    890607
【裁判案由】    偽造有價證券
【裁判全文】
臺灣高等法院臺中分院刑事判決                  八十九年度上訴字第六四八號
    上  訴  人  臺灣南投地方法院檢察署檢察官
    被      告  丙○○
    指定辯護人  本院公設辯護人  乙○○
右上訴人因被告偽造有價證券案件，不服臺灣南投地方法院八十八年度訴字第三八五
號中華民國八十八年六月二十九日第一審判決（起訴案號：臺灣南投地方法院檢察署
民國八十八年度偵字第四八九三號），提起上訴，本院判決如左：
    主      文
上訴駁回。
    理      由
一、公訴意旨略以：被告丙○○意圖供行使之用，持彰化商業銀行水裡坑分行，簡大
    吉名義簽發之發票日民國七十四年十月三十一日，票號：八八Ｏ五九號，面額新
    台幣（以下同）七萬二千二百四十元之支票一張，在不詳時地變造上開支票之發
    票日為八十四年十月三十一日後，於八十八年五月二十六日具狀向本院自訴簡大
    吉詐欺罪，並提出上開經變造之支票據以行使，嗣經本院審理時，發現上情；因
    認被告丙○○所為涉犯刑法第二百零一條第一項之變造有價證券罪嫌云云。
二、按犯罪事實應依證據認定之，無證據不得推定其犯罪事實；不能證明被告犯罪者
    ，應諭知無罪之判決；刑事訟訴法第一百五十四條、第三百零一條第一項前段分
    別定有明文。又刑事訴訟法上所謂認定犯罪事實之證據，係指足以認定被告確有
    犯罪行為之積極證據而言，該項證據自須適合於被告犯罪事實之認定，始得採為
    斷罪資料，如未能發現相當證據或積極證據不足為不利於被告事實之認定時，自
    不能以推測或擬制之方法，以為裁判基礎，即應為有利於被告之認定，更不必有
    何有利之證據，最高法院二十九年上字第三一Ｏ五號、四十年台上字第八六號、
    三十年上字第八一六號著有判例足參。
三、公訴意旨認被告丙○○涉犯刑法第二百零一條之偽造有價證券罪嫌，無非係以上
    揭票號：八八Ｏ五九號之支票，其發票日期原為「７４」年，嗣經變造為「８４
    」年，及本院八十八年度自字第五二號案卷內資料，為其主要論斷依據。訊據被
    告丙○○則堅決否認有何偽造有價證券之犯行，辯稱：伊並未偽造該支票，亦未
    塗改該支票之日期，該票確實係在七十四年十月間，由簡大吉之太太交予伊，伊
    在上開自訴案件審理時，亦是如此言等語；經查：
  （一）被告丙○○雖確曾於八十八年五月二十六日具狀向原審提起詐欺案件之自訴
        ，並檢附上開面額七萬二千二百四十元之支票，及另一發票日為七十四年九
        月三十日、票號：三五二九六號、面額為九萬元之支票各一張為證，且其向
        原審提出之自訴狀意旨略以：伊與簡大吉於七十四年間有數次水泥之買賣交
        易，共計被告應給付伊二十二萬三千四百四十元，未料被告簡大吉嗣後即去
        向不明，屢經催討後，尚積欠伊十九萬三千四百四十元，迄今未為清償等語
        。而上開自訴案件之被告簡大吉於該案件審理時，經法院當庭提示系爭票據
        二紙供其查閱後，亦確向原審供稱該支票應是七十四年間所簽發，而非八十
        四年間等語，然查：被告丙○○於該案件審理時，對其上開所言非但未予否
        認，反而向原審陳明前揭支票二紙，均係簡大吉之妻於「七十四年」間交予
        伊（八十八年度自字第五二號卷內同年六月十七日訊問筆錄參見）無誤；則
        核其所言，被告應未就面額七萬二千二百四十元之系爭公訴人所指經變造之
        支票，有何謊稱係於八十四年間所簽發之相關不實陳述，而此亦經證人簡大
        吉於原審審理中到庭證述無訛（八十九年一月四日訊問筆錄參見），自堪信
        為真實；則衡諸常情，一般人苟確有變造上開支票，並據以行使之意圖，自
        應於提起自訴時，向原審為虛偽發票日期之主張，惟被告非但未曾言及該支
        票之發票日係於八十四年間，反自承係於七十四年間所收受，而與上開票據
        之發票日相去甚遠，此非但與其主張矛盾，且與常情有違；又被告果有變造
        有價證券之犯罪意圖及犯行，理應將所收受之上開票據二紙之發票日俱為變
        造，實無由僅變造上開面額七萬二千二百四十元之支票，而未變造另一發票
        日七十四年九月三十日、票號：三五二九六號、面額為九萬元之支票，使兩
        張支付同一筆貨款之票據發票日期相差達十年之久，而更易遭人察覺，此均
        與常理不符，足見被告實無行使上開公訴人所指遭人變造之票據之意圖及犯
        行甚明；自難僅以原審八十八年度自字第五二號案件之卷證資料，為認定被
        告有罪之不利證據。
  （二）次查，經本院核對上開面額七萬二千二百四十元之支票正本結果，該支票之
        正面係經他人在其上以鉛筆直向書寫「７５、２、８火生３００００元」等
        字，而揆諸經驗法則，此應僅係一般人在支票上所寫之註記或相關備忘之記
        載，應無意使上開紀錄發生任何票據法上之效力甚明，而上開以鉛筆書寫一
        連串字體之末字，亦即「元」字，因其筆畫適巧與該票據橫式書寫之發票日
        中之「７」字交錯，而使該支票之發票日橫式放置時，乍看似為「８」字，
        而使人誤認為該票據之發票日為八十四年。訊之被告否認曾以鉛筆在該支票
        上書寫任何文字，惟縱使上開文字確係被告所寫，自其所寫之內容觀之，亦
        應僅係一時疏忽所寫之註記導致，應無變造該票據發票日之犯罪意圖甚明；
        否則衡諸常情，一般人若有意變造票據，理應以顏色相同或至少相近之筆書
        寫變造之，實無由以鉛筆隨意勾畫之理，此亦與常情有違。從而，本件系爭
        票據實查無任何遭人變造之情形，被告前揭所辯，應堪採信。
四、綜上所述，本件被告丙○○雖確有對證人簡大吉提起詐欺案件之自訴，並檢附系
    爭票據為證，然揆諸前開說明，其既未對上開票據之發票日有何虛偽之主張與陳
    述，而該票據經查證結果亦無任何經被告或他人變造之事實，則公訴人據以起訴
    之前開論罪依據，似嫌速斷，且有瑕疵；從而，本件尚乏積極證據，足資證明被
    告有何偽造有價證券之犯行。此外，復查無其他積極證據足資證明被告有何前開
    公訴意旨所指之犯行，被告之犯罪行為尚屬不能證明。
五、原審認被告之犯罪行為不能證明，而諭知被告無罪之判決，核無不合，檢察官上
    訴意旨，仍執陳詞，認被告應成立犯罪，指摘原判決不當，為無理由，應予駁回
    。
六、據上論斷，應依刑事訴訟法第三百六十八條，判決如主文。
本案經檢察官甲○○到庭執行職務。
中      華      民      國     八十九     年      六      月    七      日
                                   臺灣高等法院臺中分院刑事第四庭
                                         審判長法  官  洪  耀  宗
                                               法  官  劉  登  俊
                                               法  官  吳  重  政
右為正本係照原本作成。
被告不得上訴。
檢察官得上訴。
如不服本判決應於收受送達後十日內向本院提出上訴書狀，其未述上訴之理由者並
得於提起上訴後十日內向本院補提理由書（均須按他造當事人之人數附繕本）。
                                                書記官  郭  文  華
中      華      民      國 八十九     年      六      月     九     日
                                                                        Ｄ


司法院資訊處製作；財團法人民間司法改革基金會備份。
